【裁判字號】    98,訴,3088
【裁判日期】    990319
【裁判案由】    確認區分所有權人大會決議不存在
【裁判全文】
臺灣臺中地方法院民事判決  98年度訴字第3088號
原      告    丙○○
訴訟代理人    黃柏霖律師
複代理人      黃逸仁律師
被      告    大時代公寓大廈管理委員會
兼特別代理人  己○○
訴訟代理人    乙○○
上二人共同
訴訟代理人    羅豐胤律師
              李秀貞律師
上列當事人間確認區分所有權人會議決議不存在事件，本院於民
國99年2月26日言詞辯論終結，判決如下：
    主  文
確認被告己○○於民國九十八年十一月十五日召開之大時代公寓
大廈九十八年度第十一屆第二次區分所有權人會議決議不存在。
訴訟費用由被告負擔。
    事實及理由
甲、程序方面：
一、按被告於訴之變更或追加無異議，而為本案之言詞辯論者，
    視為同意變更或追加，民事訴訟法第255條第2項定有明文。
    本件原告起訴時原列大時代公寓大廈管理委員會被告，並聲
    明：「確認於民國（下同）98年11月15日召開之大時代公寓
    大廈98年度第十一屆第二次區分所有權人會議決議不存在。
    」。嗣於訴訟進行中，追加己○○為被告，並變更聲明為：
    「確認被告己○○於98年11月15日召開之大時代公寓大廈98
    年度第十一屆第二次區分所有權人會議決議不存在。」，被
    告均無異議而為本案之言詞辯論，依前揭法律規定，其變更
    、追加自應准許，此先敘明。
二、按確認法律關係之訴，非原告有即受確認判決之法律上利益
    者，不得提起之，民事訴訟法第247條第1項定有明文。次按
    確認之訴非原告有即受確認判決之法律上利益者，不得提起
    ；所謂即受確認判決之法律上利益，係指法律關係之存否不
    明確，原告主觀上認其在法律上之地位有不安之狀態存在，
    且此種不安之狀態，能以確認判決將之除去者而言，若縱經
    法院判決確認，亦不能除去其不安之狀態者，即難認有即受
    確認判決之法律上利益（最高法院52年台上字第1240號判例
    意旨參照）。本件原告主張其為大時代公寓大廈社區之區分
    所有權人，被告己○○並未合法取得大時代公寓大廈社區之
    第十一屆第二次區分所有權人會議召集人之身分地位，是其
    召集程序均不合法，會議決議當然自始不存在，被告等則抗
    辯被告己○○為合法有效之召集權人，經其召集之區分所有
    權人會議所為決議自係合法有效。是兩造就被告己○○是否
    為合法有效之召集權人，因有爭執而不明確，而兩造此項爭
    執，致大時代公寓大廈社區之第十一屆第二次區分所有權人
    會議決議是否合法有效而有不明確之情形，足見身為該社區
    住戶之原告在私法上權益有受侵害之危險，且此種不安之狀
    態，能以確認判決將之除去，則原告提本件確認之訴以排除
    此項危險，與上開法條之規定並無不符，併予敘明。
乙、實體方面：
一、原告起訴主張：
  (一)依公寓大廈管理條例第25條第1項、第3項規定，可知由區分
    所有權人互推一人為區分所有權人會議召集人之情形，僅限
    於無管理負責人或管理委員會，或無區分所有權人擔任管理
    負責人、主任委員或管理委員時，始有適用。
  (二)經查，大時代公寓大廈（下稱系爭大廈）98年11月15日召開
    之第十一屆第二次區分所有權人會議，係由系爭大廈區分所
    有權人即被告己○○依公寓大廈管理條例第25條第3項及同
    條例施行細則第7條之規定，受區分所有權人甲○○等10人
    推舉為系爭大廈區分所有權人會議召集人，並於98年10月7
    日公告，嗣98年10月31日被告己○○召集第一次區分所有權
    人會議，因不符法定人數而流會，被告己○○即再次召集第
    二次區分所有權人會議，惟依上開法律規定，由區分所有權
    人互推一人為召集人之情形，僅限於無管理負責人或管理委
    員會，或無區分所有權人擔任管理負責人、主任委員或管理
    委員時，始有適用，然查系爭大廈於88年間即成立第一屆管
    理委員會，雖然第十屆管理委員會有所謂鬧雙包之情形，並
    有多位管理委員遭法院判決管理委員資格不存在，惟不論如
    何，系爭大廈並非無管理委員會存在，應無依公寓大廈管理
    條例第25條第3項規定由區分所有權人互推一人為召集人之
    餘地，被告己○○竟任意妄為，逕由甲○○等10人推舉其為
    召集人，其召集人身分已不合法，洵為真正。
  (三)又本條例第25條第3項所定由區分所有權人互推一人為召集
    人，除規約另有規定者外，應有區分所有權人二人以上書面
    推選，經公告十日後生效。前項被推選人為數人或公告期間
    另有他人被推選時，以推選之區分所有權人人數較多者任之
    ；人數相同時，以區分有權比例合計較多者任之。新被推舉
    人與原被推舉人不為同一人時，公告日數應自新被推舉人被
    推選之次日起算。公寓大廈管理條例施行細則第7條第1項、
    第2項分別定有明文。經查，被告己○○違法被推選為召集
    人後，固依上開施行細則第7條規定於98年10月9日公告，然
    公告期間原告亦受區分所有權人陳芊卉等12人推舉為召集人
    ，依該施行細則第7條第2項規定，因推選被告己○○之區分
    所有權人人數較推舉原告者少，被告己○○仍未取得區分所
    有權人會議召集人資格，毋庸置疑。
  (四)按公寓大廈管理委員會為人的組織體，區分所有權人會議為
    其最高意思機關。其區分所有權人會議之召集程序或決議方
    法，違反法令或章程時，依公寓大廈管理條例第1條第2項規
    定，固應適用民法第56條第1項撤銷總會決議之規定，由區
    分所有權人請求法院撤銷區分所有權人會議之決議。惟區分
    所有權人會議如係由無召集權人所召集而召開，既非公寓大
    廈管理委員會合法成立之意思機關，自不能為有效之決議，
    且在形式上亦屬不備成立要件之會議，其所為之決議當然自
    始完全無決議之效力。於此情形，即屬依法提起確認該會議
    決議不存在之訴以資救濟之範疇，而非在上述撤銷會議決議
    之列（97年度台再字第56號、94年度台上字第1256號、92年
    度台上字第2517號判決參照）。綜上所述，被告己○○既非
    合法之區分所有權人會議召集人，系爭大廈98年11月15日區
    分有權人會議，顯係由無召集權人召集而召開，自不能為有
    效之決議，且在形式上亦屬不備成立要件之會議，其所為之
    決議當然自始完全無決議之效力。為此，原告提起本訴。
  (五)對被告抗辯之陳述：
  (1)被告己○○之系爭大廈區分所有權人會議召集人身分不合法
    ：
  系爭大廈係於98年1月1日召開第十屆第二次區分所有權人會
    議，當時選任管理委員計有21位，而由戊○○被推選為主任
    委員，被告己○○亦被推選為用印監察委員，嗣因戊○○、
    蘇清文、甲○○等人因被法院判刑確定，其為系爭管理委員
    身分當然解職，故由原告起訴請求撤銷會議決議等，經  鈞
    院98年度訴字第1631號判決確認戊○○等三人管理委員資格
    不存在，被告己○○遂於98年10月7日，由區分所有權人甲○○等10人推舉為系爭大廈區分所有權人會議召集人，然而
    系爭大廈第十屆管理委員原有21人，扣除戊○○、蘇清文、
    甲○○等三人確認管理委員資格不存在後，尚餘18名管理委
    員，渠等管理委員之資格不受影響，甚至被告己○○當時仍
    為用印監察委員，系爭大廈並非無管理委員會存在，應無依
    公寓大廈管理條例第25條第3項規定由區分所有權人互推一
    人為召集人之餘地，被告己○○竟任意妄為，逕由甲○○等
    10人推舉其為召集人，其召集人身分已不合法。
  又系爭大廈於88年7月18日即制定住戶規約，同年成立管理
    委員會，並向主管機關報備在案，雖歷屆管理委員或有更迭
    ，惟管理委員會並非依管理委員之任期屆滿而消滅，否則，
    被告己○○又何須自稱第十一屆主任委員？足證，系爭大廈
    並非無管管理委員會存在，應無依公寓大廈管理條例第25條
    第3項規定由區分所有權人互推一人為召集人之餘地，被告
    己○○逕由甲○○等10人推舉其為召集人，其召集人身分確
    實不合法，毋庸置疑。
  依88年間制定之大時代社區住戶規約第9條第1項第5款明文
    規定「被法院判刑確定者」不得充任管理委員，其已充任者
    ，當然解職。被告己○○於被選任為管理委員前既曾經「被
    法院判刑確定」，是其自不得充任管理委員，已充任者，當
    然解職，職是之故，縱使系爭大廈管理委員連署推舉被告己○○為區分所有權人會議之召集人，惟被告己○○既無管理
    委員身分，依公寓大廈管理條例第25條第3項前段規定，被
    告己○○即非合法召集權人無訛。
並聲明：(1)確認被告己○○於98年11月15日召開之大時代公寓大
    廈98年度第十一屆第二次區分所有權人會議決議不存在。(2)
    訴訟費用由被告負擔。
二、被告等則辯以：
  (一)被告己○○為大時代公寓大廈區分所有權人會議之合法召集
    權人：
  (1)原告於99年1月22日準備書狀一再強調「系爭大廈第十屆管
    理委員扣除戊○○、蘇清文、甲○○等三人確認管理委員資
    格不存在後，尚餘18名管理委員，系爭大廈並非無管理委員
    會存在…甚至戊○○等三人管理委員資格於法院判決確定前
    ，戊○○之主任委員身份應視為依然存在」等語，顯見原告
    對於被告己○○當時所任用印監察委員之大時代公寓大廈第
    十屆管理委員會為有效存在之事實，以及除戊○○、甲○○
    、蘇清池三人以外之尚餘18位管理委員之事實，均不爭執，
    合先敘明。
  (2)又原告於鈞院98年度訴字第1631號撤銷會議決議案件，98年
    8月28日之言詞辯論期日，當庭自承訴外人戊○○當選主委
    之程序合法，亦即原告確實知悉並承認戊○○、蘇清池、甲○○所任之第十屆管理委員會係一有效成立之管理委員會。
    是以，原告於當時所提起之訴訟為撤銷決議，以及確認戊○○等三人無委員資格之訴（鈞院98年度訴字第1631號民事判
    決，下稱「另案」），而非就全體委員之資格提起爭執之原
    因。
  (3)再者，另案雖認定戊○○、甲○○、蘇清池等三人並無大時
    代公寓大廈第10屆管理委員會管理委員資格，然於判決理由
    中亦承認渠等所任之第10屆管理委員會之有效成立，是以，
    由於該管理委員會共21位管理委員所組成，雖戊○○等三人
    喪失管理委員資格，仍有18位管理委員得以執行、運作管理
    委員會職務，戊○○等三人所任之管理委員會仍然存在，應
    堪認定。
  (4)承前所述，系爭大廈第十屆管理委員會既合法有效存在，雖
    主任委員戊○○喪失管理委員資格，惟仍得經由其他18位管
    理委員推舉其中任一委員作為召集人，召集區分所有權人會
    議。觀諸大時代公寓大廈管理委員會連署書、大時代公寓大
    廈召開第十一屆第二次區分所有權人會議通知單主旨記載「
    本次會議依據公寓大廈管理條例第25條第3項及同法施行細
    則第7條規定及第十屆管理委員會委員推舉辦理之」、大時
    代社區公寓大廈98年度第11屆第1次區分所有權人會議紀錄
    主席報告中記載「由己○○先生為本次會議召集人，依公寓
    大廈管理條例第25條第3項施行細則第七條規定及第十屆管
    理委員會委員推舉己○○為會議召集人」、召開區分所有權
    人會議會議通知公告主旨載明：「會議依據公寓大廈管理條
    例第25條第3項及同法施行細則第7項規定及第十屆管理委員
    會推舉辦理之」，以及98年度第11屆第2次區分所有權人會
    議會議紀錄，均得以證明被告己○○召集第11屆區分所有權
    人會議之權限，係源自第十屆大時代公寓大廈管理委員會委
    員於98年10月11日推舉，惟為強化召集權限以免將來衍生爭
    議，始復依公寓大廈管理條例第25條第3項及其施行細則第7
    條規定，由區分所有權人推舉，以鞏固被告己○○召集權之
    合法性。
  (5)是以，被告己○○既為合法有效之第十屆管理委員會委員所
    推舉之召集權人，經其召集之第十一屆第二次區分所有權人
    會議所為之決議自係合法有效。
  (二)另原告表示其為依公寓大廈管理條例第25條第3項及其施行
    細則第7條規定，由區分所有權人陳芊卉等12人所推舉，為
    合法召集人，惟依上開說明可知，既有戊○○等三人所任之
    第十屆管理委員會合法存在，原告自無從依前揭條文取得召
    集權限。更況，原告雖主張有區分所有權人陳芊卉等12人推
    舉，然該等簽名是否真正，並非無疑，且此等推舉並未經10
    日之公告程序，亦未實際著手召集區分所有權人會議，是否
    得以阻卻他人因區分所有權人之推舉取得召集權限，顯有可
    議。
  (三)末查原告所屬之自救會團體，對外自稱為系爭大廈管理委員
    會，惟所設立之帳戶竟係以「鍾文政」為戶名，所收取之款
    項一經匯入後，即遭領出存放置鍾文政個人之保管箱內，其
    帳務狀況甚為可議。又觀諸該自救會所公布之僅僅三張財務
    報表可知，均係用於法律顧問費、區權會開會所需用具、設
    備及車馬費，寄發存證信函等，換言之，即係以收取少許住
    戶之管理費用，作為爭奪龐大社區利益、滋擾社區秩序之用
    ，毫無實質管理、運作社區事務之情形，相較於被告己○○
    任主任委員之管理委員會之財務報表可知，被告己○○任主
    任委員之管理委員會始為真正合法運作社區事務之管理委員
    會甚明。
答辯聲明：(1)原告之訴駁回。(2)訴訟費用由原告負擔。
三、得心證之理由：
  (一)本件原告主張系爭大廈並非無管理委員會存在，應無依公寓
    大廈管理條例第25條第3項規定由區分所有權人互推一人為
    區分所有權人會議召集人之餘地，被告己○○逕由甲○○等
    10人推舉其為區分所有權人會議召集人，其召集人身分顯不
    合法。又被告己○○為被告管委會第十屆管委會之用印監察
    委員，被告己○○因涉犯刑事案件，經法院判決有罪確定在
    案，是依大時代社區住戶規約規定不得為管理委員，是被告
    己○○被選為管理委員即屬違反系爭社區規約規定為不合法
    ，其所召集之區分所有權人會議自屬無召集權人所為，是其
    決議即當然自始不存在等語，但為被告等所否認，並以前揭
    情詞置辯，是以本件爭執所在，厥為(1)被告己○○被推選、
    被連署為大時代社區第11屆區分所有權人會議召集人，是否
    合法？(2)被告己○○於98年11月15日召開之大時代公寓大廈
    98 年度第11屆第2次區分所有權人會議決議是否有效？
  (二)按公寓大廈應成立管理委員會或推選管理負責人。公寓大廈
    成立管理委員會者，應由管理委員互推一人為主任委員，主
    任委員對外代表管理委員會。主任委員、管理委員之選任、
    解任、權限與其委員人數、召集方式及事務執行方法與代理
    規定，依區分所有權人會議之決議。但規約另有規定者，從
    其規定。公寓大廈管理條例第29條第1、2項分別定有明文。
    又大時代社區住戶規約，自88年7月18日制定起即未曾變更
    過，同時間亦成立大時代社區第一屆管理委員會，直至98年
    11月15日始有提出住戶規約修正之情形，此有88年7月18日
    住戶規約、98年11月15日新住戶規約在卷可憑，並為兩造所
    不爭執。查依88年制定之大時代社區住戶規約第9條第1項第
    5 款明文規定「被法院判刑確定者」不得充任管理委員，其
    已充任者，當然解職。次查，被告己○○為系爭大廈第十屆
    管理委員會之管理委員，任期自98年1月1日起至98年12月31
    日止，並另被推選為用印監察委員一事，經證人丁○○（包
    括被告己○○在內）等13人於99年2月26日本院庭訊時均具
    結證稱：「（問：證人是否都為大時代公寓大廈管理委員會
    第十屆委員？）都是。」、「（問：第十屆的委員任期為何
    ？）第十屆的任期是從98年1月1日至98年12月31日。」等語
    （參99年2月26日言詞辯論筆錄），並尚有被告等提出之系
    爭大廈管理委員會98年間之財務報表上「監察委員己○○簽
    名」可證，且為被告等所不爭執。則被告己○○既為系爭大
    廈管理委員會第十屆之管理委員，其資格即應受當時施行之
    88年7月18日制定之大時代社區住戶規約第9條第1項規定之
    限制至明。
  (三)復查，本件大時代社區住戶規約第9條第1項第5款明定「被
    法院判刑確定者」不得充任管理委員，其已充任者，當然解
    職，而兩造復未提出系爭大廈區分所有權人會議曾決議有何
    關於管理委員之產生方式，是自應以大時代社區住戶規約第
    7 、8、9條規定內容定之，而其第9條第1項第5款既明定，
    被法院判刑確定者，不得充任管理委員會委員，其已充任者
    ，當然解職。經查，本件被告己○○其於被選任為第十屆管
    理委員會之管理委員前，曾因非駕駛業務過失傷害案經本院
    以93年度交易字第397號刑事判決判刑確定，處有期徒刑2月
    ，如易科罰金以銀元三百元折算一日。嗣經易科罰金執行完
    畢，此有臺灣高等法院被告前案紀錄表在卷可稽。是依公寓
    大廈管理條例第29條第2項及大時代社區住戶規約第9條第1
    項第5款規定，被告己○○自不得充任管理委員，其已充任
    ，當然解職。被告己○○任第十屆管理委員會之管理委員資
    格，依上開規定，即當然解職，而不再具有管理委員資格。
    依公寓大廈管理條例第25條第3項規定「區分所有權人會議
    除第28條規定外，由具區分所有權人身分之管理負責人、管
    理委員會主任委員或管理委員為召集人；管理負責人、管理
    委員會主任委員或管理委員喪失區分所有權人資格日起，視
    同解任。無管理負責人或管理委員會，或無區分所有權人擔
    任管理負責人、主任委員或管理委員時，由區分所有權人互
    推一人為召集人；召集人任期依區分所有權人會議或依規約
    規定，任期一至二年，連選得連任一次。但區分所有權人會
    議或規約未規定者，任期一年，連選得連任一次。」，則依
    上開條文關於區分所有權人會議召集人之產生方式，規定應
    係由管理負責人、管理委員會主任委員或管理委員為召集人
    ，無管理負責人或管理委員會，或無區分所有權人擔任管理
    負責人、主任委員或管理委員時，始由區分所有權人互推一
    人為召集人。查系爭大廈設有管理委員會存在一事，為兩造
    所不爭執，詳如上述。則系爭大廈既有合法之管理委員會存
    在，則依上開說明，區分所有權人會議之召集人即應由管理
    委員會主任委員或管理委員擔任，始為合法，尚不得由區分
    所有權人互推一人為召集人，則被告己○○於98年10月7日
    經區分所有權人甲○○等10人推選為大時代社區第11屆區分
    所有權人會議召集人，自與上開規定不合，其推選不生效力
    。復查，被告己○○因被法院判刑確定，既無管理委員資格
    ，其於98年10月11日被丁○○等15人連署推選為第11屆區分
    所有權人會議之召集人，其召集人資格自有可議。被告等辯
    稱被告己○○召集第11屆區分所有權人會議之權限，係源自
    第十屆大時代公寓大廈管理委員會委員所連署推舉，為合法
    之召集權人，縱被告己○○非管理委員,本身無召集權限，
    然既經15名管理委員之授權委任，亦有代其他委員處理事務
    之代理召集權限，惟查98年11月15日召開之大時代公寓大廈
    98 年度第11屆第2次區分所有權人會議，被告己○○並未以
    代理人名義召集，且住戶規約明定須具管理委員身分始得為
    召集人，丁○○等15人連署推選之召集人亦應具有管理委員
    身分，否則，其迂迴規避公寓大廈管理條例第25條第3項規
    定，該條項之規定將成具文。是縱使丁○○等15人於98年10
    月11日曾連署推選己○○為召集人召開第11屆第2次區分所
    有權人會議，但其召集程序不合法，其決議自不存在。況且
    ，第十屆管理委員之任期，係自98年1月1日起至98年12月31
    日止，證人戊○○供稱：「每一屆區分所有權人會議都是在
    管理委員任期屆滿前45天開會選下一屆委員。」第11屆委員
    之任期，應係自99年1月1日起至99年12月31日止，98年10月
    31 日及98年11月15日應係在第十屆管理委員任期內，第十
    屆管理委員扣除委員資格不存在之戊○○、蘇清池、甲○○
    外，尚有18位委員可為召集人，於98年10月31日及98年11月
    15 日召開第十屆區分所有權人會議，殊無由被告己○○於
    第十屆管理委員任期內召開大時公寓大廈98年度第11屆第1
    、2次區分所有權人會議之餘地。是被告主張己○○有權召
    集第11 屆第1、2次區分所有權人會議，為無理由。
  (四)又按公寓大廈管理委員會為人的組織體，區分所有權人會議
    為其最高意思機關。其區分所有權人會議之召集程序或決
    議方法，違反法令或章程時，依公寓大廈管理條例第1條第2
    項規定，固應適用民法第56條第1項撤銷總會決議之規定，
    由區分所有權人請求法院撤銷區分所有權人會議之決議。惟
    區分所有權人會議如係由無召集權人所召集而召開，既非公
    寓大廈管理委員會合法成立之意思機關，自不能為有效之決
    議，且在形式上亦屬不備成立要件之會議，其所為之決議當
    然自始完全無決議之效力。於此情形，即屬依法提起確認該
    會議決議不存在之訴以資救濟之範疇，而非在上述撤銷會議
    決議之列（97年度台再字第56號、94年度台上字第1256號、
    92年度台上字第2517號判決參照）。經查，被告己○○既因
    被法院判刑確定，其管理委員身分當然解職，其既無管理委
    員身分，依公寓大廈管理條例第25條第3項規定不得被選任
    為系爭大廈第11屆區分所有權人會議之召集人，自無召集區
    分所有權人會議之權限。據上，被告己○○為不合法之區分
    所有權人會議召集人，則其以召集權人身分所召集之系爭大
    廈98年11月15日區分所有權人會議即不能認為合法，是其所
    為之決議當然自始不存在。
四、綜上所述，系爭大廈因有管理委員會存在，且第十屆管理委
    員於98年10月31日、98年11月15日任期尚未屆滿，該兩次之
    區分所有權人會議可由第十屆管理委員召集，不必另行推選
    召集人於第十屆委員任期內召開第11屆第1、2次區分所有權
    人會議，況且，被告己○○因被法院判刑確定，其為大時代
    社區管理委員身分當然解職，己○○因無管理委員身分，依
    公寓大廈管理條例第25條第3項規定不得擔任系爭大廈第11
    屆區分所有權人會議之召集人，被告己○○被推選、被連署
    為區分所有權人會議召集人自非合法，則其於98年11月15日
    召集之大時代公寓大廈第11屆區分所有權人會議即非合法成
    立之意思機關，自不能為有效之決議。是原告訴請確認由被
    告己○○於98年11月15日召開之大時代公寓大廈98年度第11
    屆第2次區分所有權人會議決議自始不存在，即有理由，應
    予准許。
五、本件事證明確，兩造其餘攻擊防禦方法及舉證，於本件事實
    認定及判決結果不生影響，茲不一一論列，附為敘明。
六、據上論結，原告之訴為有理由，依民事訴訟法第78條、第85
    條第1項前段，判決如主文。
中    華    民    國    99    年    3     月    19    日
                  民事第二庭    法  官  周靜秀
正本係照原本作成。
如不服本判決，應於送達後20日內向本院提出上訴狀。
中    華    民    國    99    年    3     月    22    日
                                書記官

司法院資訊處製作；財團法人民間司法改革基金會備份。
